ACORDAO-COMPLETO-2454734

ACÓRDÃO 8346/2021 ATA 17/2021 - PRIMEIRA CÂMARA

VISTOS, relatados e discutidos estes autos de Aposentadoria, os Ministros do Tribunal de Contas da União, reunidos em Sessão da 1ª Câmara, ante as razões expostas pelo Relator, e com fundamento nos arts. 1º, inciso V, e 39, inciso II, ambos da Lei 8.443, de 16 de julho de 1992, c/c o art. 259, inciso II, do Regimento Interno desta Corte de Contas, ACORDAM em:
9.1. considerar legais os atos constantes das peças 15 e 16, relativos às aposentadorias de Antônio João da Silveira Terra e Eurize Caldas Pessanha, autorizando-lhes o registro, nos termos do art. 260, § 1º, do Regimento Interno desta Corte de Contas;
9.2. considerar tacitamente registrados em desde 14/3/2021 e 11/3/2021 os atos constantes das peças 14 e 17, relativos às aposentadorias de Alceu Edison Torres e Eveline Maria Rezende Valle Costa Peters, e encaminhar os autos à Secretaria de Fiscalização de Pessoal para a adoção dos procedimentos necessários com vistas à revisão de ofício das aposentadorias em tela, nos termos do subitem 9.2.1 do Acórdão 122/2021-TCU-Plenário; e
9.3. dar ciência desta deliberação à Fundação Universidade Federal de Mato Grosso do Sul.

Pessoal: Aposentadoria. Processo gerado automaticamente com atos priorizados/selecionados pela Sefip.

Primeira Câmara

3. Interessados: Alceu Edison Torres, CPF XXX.558.769-XX; Antônio João da Silveira Terra, CPF XXX.331.431-XX; Eurize Caldas Pessanha, CPF XXX.160.307-XX; e Eveline Maria Rezende Valle Costa Peters, CPF XXX.215.001-XX.

13.1. Ministros presentes: Walton Alencar Rodrigues (Presidente), Benjamin Zymler, Vital do Rêgo e Jorge Oliveira.
13.2. Ministros-Substitutos presentes: Augusto Sherman Cavalcanti (Relator) e Weder de Oliveira.

ACORDAO-COMPLETO-2532561

Acórdão de Relação 2067/2022 - Primeira Câmara

Acórdão de Relação

AUGUSTO SHERMAN

Cuidam os presentes autos das aposentadorias de Alceu Edison Torres, Antônio João da Silveira Terra, Eurize Caldas Pessanha e de Eveline Maria Rezende Valle Costa Peters, conforme os termos constantes das peças 14/17, cujos atos foram encaminhados ao Tribunal por intermédio do sistema Sisac, na sistemática definida na IN 78/2018, com parecer do órgão de Controle Interno pela legalidade. 
2.	A unidade técnica, ao analisar os fundamentos legais das concessões e as informações prestadas pelo órgão do controle interno, lavrou a instrução vista à peça 19, adiante parcialmente transcrita, com eventuais ajustes de forma:
" (...) 
EXAME TÉCNICO
a) ato de concessão inicial de Alceu Edison Torres
3.	O servidor Alceu Edison Torres aposentou-se em 2/7/2015, com proventos integrais, com base no artigo 3º da Emenda Constitucional 47/2005, atendendo aos requisitos exigidos pelo fundamento legal. 
4.	O servidor ingressou no serviço público em 31/10/1979 (peça 2, p. 1) , fazendo, portanto, jus aos anuênios no percentual de 19%.
5.	O Controle Interno registrou que o servidor respondia a PAD por ocasião de sua aposentadoria, e que foi inativado por força do Mandado de Segurança 00142982920144036000 da 1.ª Subseção da Seção Judiciária de Mato Grosso do Sul.
6.	O artigo 172 da Lei 8.112/1990 estabelece que o servidor que responder a processo disciplinar só poderá ser exonerado a pedido, ou aposentado voluntariamente, após a conclusão do processo e o cumprimento da penalidade, acaso aplicada.
7.	No entanto, considerando a informação do controle interno, entende-se que a Unidade Jurisdicionada precisou conceder a aposentadoria antes do fim do PAD, em cumprimento à determinação judicial.
8.	Ademais, o servidor aposentou-se recebendo a rubrica "82375 VENC.BAS.COMP.ART.15 L11091/05", no valor de R$ 25,33, sem a absorção correta, contrariando os termos dos parágrafos 2º e 3º do art. 15 da Lei 11.091/2005. Tal parcela continua a ser paga ao interessado (peça 2, p. 1) .
9.	A parcela "VENC. BAS. COMP. ART. 15 L. 11.091/05" refere-se à parcela complementar da remuneração prevista no art. 15 da Lei 11.091/2005, que dispôs sobre o Plano de Carreira dos Cargos Técnico-Administrativos em Educação, no âmbito das Instituições Federais de Ensino. O dispositivo é transcrito parcialmente a seguir:
Art. 15. O enquadramento previsto nesta Lei será efetuado de acordo com a Tabela de Correlação, constante do Anexo VII desta Lei.
§ 1o. O enquadramento do servidor na Matriz Hierárquica será efetuado no prazo máximo de 90 (noventa) dias após a publicação desta Lei, observando-se: 
 (...)	
§ 2o. Na hipótese de o enquadramento de que trata o § 1o deste artigo resultar em vencimento básico de valor menor ao somatório do vencimento básico, da Gratificação Temporária - GT e da Gratificação Específica de Apoio Técnico-Administrativo e Técnico-Marítimo às Instituições Federais de Ensino - GEAT, considerados no mês de dezembro de 2004, proceder-se-á ao pagamento da diferença como parcela complementar, de caráter temporário.
§ 3o. A parcela complementar a que se refere o § 2o deste artigo será considerada para todos os efeitos como parte integrante do novo vencimento básico, e será absorvida por ocasião da reorganização ou reestruturação da carreira ou tabela remuneratória, inclusive para fins de aplicação da tabela constante do Anexo I-B desta Lei.   
 (...) (grifos) .
10.	A parcela complementar, portanto, deveria ser absorvida pelos reajustes posteriores. Contudo, os artigos 13 da Lei 11.784/2008 e 43 da Lei 12.772/2012 vedaram essa absorção pelos aumentos promovidos por essas leis (escalonados entre maio de 2008 e julho de 2010 e entre março de 2013 e março de 2015) :
Art. 13.  A parcela complementar de que tratam os §§ 2o e 3o do art. 15 da Lei nº 11.091, de 12 de janeiro de 2005, não será absorvida por força dos aumentos remuneratórios decorrentes das alterações realizadas na Lei no 11.091, de 12 de janeiro de 2005, em virtude das alterações impostas pelos arts. 12 e 15 desta Lei (Lei 11.784/2008) .
Art. 43.  A parcela complementar de que tratam os §§ 2o e 3o do art. 15 da Lei no 11.091, de 2005, não será absorvida por força dos aumentos remuneratórios com efeitos financeiros no período de 2013 a 2015 (Lei 11.772/2012) .
11.	Cabe considerar que a tabela atualmente vigente foi aprovada pela Lei 12.772/2012. Isso considerado, a vedação de absorção pelos reajustes trazidos pelas Leis 11.784/2008 e 12.772/2012 implica, necessariamente, o seguinte: da sua criação até hoje, a possibilidade de absorção da parcela complementar foi quando da aplicação da tabela do Anexo I-B da Lei 11.091/2005.
12.	Para verificar a regularidade da parcela, cabe verificar:
	a) se a criação da parcela complementar, incluída na ficha financeira de maio de 2005, observou a fórmula de cálculo estabelecida no art. 15, § 2º, da Lei 11.091/2005 (parcela complementar = provento básico de maio de 2005 - provento básico de dezembro de 2004 - GT - GEAT) ;
b) se foi correta a absorção quando da aplicação da tabela do Anexo I-B da Lei 11.091/2005, na forma do art. 15, § 3º, da Lei 11.091/2005.
13.	O quadro a seguir permite maior clareza nessa verificação:
Alceu Edison Torres	
	Mês/ano
	Provento básico (R$) 
	GT (R$) 
	GEAT (R$) 
	Parcela complementar (R$) 
	Soma (R$) 

	12/2004
	1.752,74
	262,91
	265,00
	-
	2.280,65

	05/2005
	1.861,89
	-
	-
	418,71
	2.280,60

	01/2006
	2.255,26
	-
	-
	25,33
	2.280,60

	12/2007
	2.597,98
	-
	-
	25,33
	2.623,31

	4/2008
	2.597,98
	-
	-
	25,33
	2.623,31

14.	No caso concreto, há que se verificar se a parcela complementar paga atualmente ao Sr. Alceu Edison Torres, no valor de R$ 25,35, corresponde, caso ainda fosse devido, ao resíduo existente na data da publicação da MP 431, de 14/5/2008, que interrompeu a absorção da referida parcela.
15.	 	De acordo com o § 2º do art.15 da Lei 11.091/2005, o valor inicial da rubrica "82375 VENC.BAS.COMP.ART.15 L11091/05" deve ser igual ao somatório do vencimento básico, da Gratificação Temporária - GT e da Gratificação Específica de Apoio Técnico-Administrativo e Técnico-Marítimo às Instituições Federais de Ensino - GEAT, considerados no mês de dezembro de 2004, subtraindo-se desse resultado o vencimento básico no momento do enquadramento previsto pela mesma lei.
16.		Dados extraídos do Siape indicam que em dezembro de 2004, seu provento básico, acrescido da GT e da GEAT, era de R$ 2.280,65 (peça 4) .
17.	Em maio de 2005 (mês da implantação dos novos valores fixados pela Lei 11.091/2005) , o vencimento básico do cargo do servidor foi alterado para R$ 1.861,89, mais a parcela relativa ao vencimento básico complementar da Lei 11.091/2005 (VBC) no valor de R$ 418,71, totalizando R$ 2.280,60, o que demonstra a regularidade do valor inicial da rubrica (peça 5) . 
18.	Em janeiro de 2006, o vencimento básico passou a R$ 2.255,26 e a rubrica relativa ao vencimento básico complementar foi corretamente reduzida para R$ 25,33 (peça 6) .
19.	Em dezembro de 2007, o vencimento básico passou a R$ 2.597,98, o que deveria ter levado à absorção total do valor da rubrica de vencimento básico complementar. No entanto, o VBC continuou a ser pago no valor de R$ 25,33 (peça 7) .
20. 	Em abril de 2008, com a edição do "regulamento específico" (cf. art. 15, § 4º) , deu-se a efetivação do enquadramento por nível de capacitação, previsto no inciso III do art. 26 da Lei, enquadramento esse que encerrou a implantação gradual do plano de carreira e, por força do art. 15, § 3º, da norma, também deveria ensejar a absorção da parcela complementar. E esse também é o entendimento do Tribunal (Acórdão 2069/2017-TCU-Primeira Câmara, de relatoria do Ministro Benjamin Zymler) .
21. 	O primeiro acréscimo subsequente, já sem impacto sobre a parcela complementar, apenas ocorreu com a edição da Lei 11.784/2008, cujos efeitos financeiros tiveram início em maio/2008.
22. 	Assim, em abril de 2008, o vencimento básico do ex-servidor era de R$ 2.597,98, e o interessado continuava recebendo a rubrica Siape "82375 VENC.BAS.COMP.ART.15 L11091/05", no valor inalterado de R$ 25,33 (peça 8) . Entretanto, a parcela deveria ter sido totalmente absorvida. 
23.	Desta forma, o ato de aposentadoria do Sr. Alceu Edison Torres está ilegal. Ressalta-se que o ato de aposentadoria do interessado deu entrada no TCU em 14/3/2016, portanto, há menos de cinco anos, não sendo aplicável o procedimento de contraditório e ampla defesa determinado pelo Acórdão 587/2011-TCU-Plenário, Ministro-Relator Valmir Campelo. O prazo de cinco anos se expira em 14/3/2021.
b) ato de concessão inicial de Eveline Maria Rezende Valle Costa Peters
24.	A servidora Eveline Maria Rezende Valle Costa Peters aposentou-se em 6/7/2015, com proventos integrais, com base no artigo 3º da Emenda Constitucional 47/2005, atendendo aos requisitos exigidos pelo fundamento legal. 
25.	Em consulta ao Siape, observa-se que a servidora ingressou no serviço público em 4/7/1979 (peça 2, p. 2) , portanto, está regular o cálculo dos anuênios no percentual de 19%. 
26.	 A servidora recebe a rubrica "82375 VENC.BAS.COMP.ART.15 L11091/05", no valor de R$ 103,71, sem a absorção correta, contrariando os termos dos parágrafos 2º e 3º do art. 15 da Lei 11.091/2005 (peça 2, p. 2) .
27.	O quadro a seguir permite maior clareza dessa verificação:
Eveline Maria Rezende Valle Costa Peters
	Mês/ano
	Provento básico (R$) 
	GT (R$) 
	GEAT (R$) 
	Parcela complementar (R$) 
	Soma (R$) 

	12/2004
	1.752,74
	262,91
	265,00
	-
	2.280,65

	05/2005
	1.807,66
	-
	-
	472,94
	2.280,60

	01/2006
	2.176,89
	-
	-
	103,71
	2.280,60

	12/2007
	2.597,98
	-
	-
	103,71
	2.701,69

	4/2008
	2.597,98
	-
	-
	103,71
	2.701,69

28.	No caso concreto, há que se verificar se a parcela complementar paga atualmente à Sra. Eveline Maria Rezende Valle Costa Peters, no valor de R$ 103,71, corresponde ao resíduo existente na data da publicação da MP 431, de 14/5/2008, que interrompeu a absorção da referida parcela.
29.	Dados extraídos do Siape indicam que em dezembro de 2004, seu provento básico, acrescido da GT e da GEAT, era de R$ 2.280,65 (peça 9) .
30.	Em maio de 2005 (mês da implantação dos novos valores fixados pela Lei 11.091/2005) , o vencimento básico do cargo da servidora foi alterado para R$ 1.807,66, mais a parcela relativa ao vencimento básico complementar da Lei 11.091/2005 (VBC) no valor de R$ 472,94, totalizando R$ 2.280,60, o que demonstra a regularidade do valor inicial da rubrica (peça 10) . 
31.	Em janeiro de 2006, o vencimento básico passou a R$ 2.176,89 e a rubrica relativa ao vencimento básico complementar foi corretamente reduzida para R$ 103,71 (peça 11) .
32.	Em dezembro de 2007, o vencimento básico passou a R$ 2.597,98, o que deveria ter levado à absorção completa da parcela de vencimento básico complementar. No entanto, o VBC continuou a ser pago no valor de R$ 103,71, estando, portanto, irregular a rubrica (peça 12) .
33. 	O primeiro acréscimo subsequente, já sem impacto sobre a parcela complementar, apenas ocorreu com a edição da Lei 11.784/2008, cujos efeitos financeiros tiveram início em maio/2008. Assim, em abril de 2008, o vencimento básico da ex-servidora era de R$ 2.597,98, e a interessada continuava recebendo a rubrica Siape "82375 VENC.BAS.COMP.ART.15 L11091/05", no valor de R$ 103,71, quando já deveria ter sido totalmente absorvida. 
34.	Desta forma, o ato de aposentadoria da Sra. Eveline Maria Rezende Valle Costa Peters está ilegal. Ressalta-se que o ato de aposentadoria da interessada deu entrada no TCU em 11/3/2016, portanto, há menos de cinco anos, não sendo aplicável o procedimento de contraditório e ampla defesa determinado pelo Acórdão 587/2011-TCU-Plenário, Ministro-Relator Valmir Campelo. O prazo de cinco anos se expira em 11/3/2021.
c) ato de concessão inicial de Antônio João da Silveira Terra
35.	O servidor Antônio João da Silveira Terra aposentou-se em 30/4/2015, com proventos integrais, com base no artigo 3º da Emenda Constitucional 47/2005, atendendo aos requisitos exigidos pelo fundamento legal. 
36.	Não se vislumbrou irregularidade no ato de aposentadoria e nem no contracheque do inativo (peça 2, p. 1) . Diante do exposto, o ato de concessão inicial de aposentadoria do Sr. Antônio João da Silveira Terra pode ser apreciado pela legalidade. 
d) ato de concessão inicial de Eurize Caldas Pesanha
37.	A servidora Eurize Caldas Pesanha aposentou-se em 1/6/2015, no cargo de professora, com proventos integrais, com base no artigo 6º da Emenda Constitucional 41/2003, atendendo aos requisitos exigidos pelo fundamento legal (peça 2, p. 2) . 
38.	 A servidora acumula duas aposentadorias no cargo de professora. O artigo 37, inciso XVI, alínea "a", da Constituição Federal de 1988 permite a acumulação de dois cargos de professor, desde que haja compatibilidade de horários. 
39.	No tocante à compatibilidade de horários, a jurisprudência recente do TCU tem admitido a acumulação lícita de cargos cujo somatório das jornadas seja superior a 60 horas, desde que haja documentação comprobatória da compatibilidade de horário atestada por autoridade hierarquicamente superior, sem prejuízo das atividades inerentes aos cargos acumulados (Acórdão 1338/2011-TCU-Plenário, Ministro-Relator Augusto Nardes, 625/2014-TCU-Plenário, Ministro-Relator José Jorge, 2.544/2013-TCU-Plenário, Ministro-Relator José Jorge e 1.711/2013-TCU-Plenário, Ministro-Relator José Jorge, e 7.985/2017-TCU-2ª Câmara, Ministra-Relatora Ana Arraes) .
40. 	No entanto, a dedicação exclusiva do cargo de professor não pode ser exercida simultaneamente com o outro cargo, pois afronta o artigo 14, inciso I, do Decreto 94.664/1987.
41.	No caso em exame, a primeira aposentadoria foi concedida pela Unidade Jurisdicionada em 6/10/1992, com jornada de trabalho de dedicação exclusiva. O ato referente à primeira aposentadoria foi apreciado pela legalidade no TC Processo 018.759/2009-0 (peça 3) .  
42.	A servidora ingressou novamente na Universidade Federal do Mato Grosso do Sul em 15/8/1994 (peça 2, p. 2) , ou seja, após a concessão da primeira aposentadoria. A segunda aposentadoria, em exame neste processo, foi concedida, em 1/6/2015, também pelo regime de dedicação exclusiva. 
43.	Observa-se que houve compatibilidade de horários, pois a servidora passou a exercer o segundo cargo de professor somente após a concessão da primeira aposentadoria. Desta forma, está regular a acumulação das duas aposentadorias. 
44.	Não se vislumbrou irregularidade no ato de aposentadoria e nem no contracheque da inativa (peça 2, p. 2) . Diante do exposto, o ato de concessão inicial de aposentadoria da Sra. Eurize Caldas Pesanha pode ser apreciado pela legalidade. 
CONCLUSÃO
45.	Considerando a análise realizada nos atos de concessão inicial de aposentadoria do Sr. Antônio João da Silveira Terra e da Sra. Eurize Caldas Pesanha, esta Unidade Técnica considera que os atos podem ser apreciados pela legalidade.
46.	Considerando a análise realizada nos atos de concessão inicial de aposentadoria de Alceu Edison Torres e Eveline Maria Rezende Valle Costa Peters, esta Unidade Técnica considera que os atos devem ser apreciados pela ilegalidade, em razão do pagamento aos inativos da rubrica vencimento básico complementar, que já deveria ter sido excluída do contracheque dos interessados, contrariando os termos dos parágrafos 2º e 3º do art. 15 da Lei 11.091/2005.
 (...) "
3.	O Ministério Público, neste ato representado pelo Procurador Marinus Eduardo De Vries Marsico, mediante sucinto parecer espelhado à peça 22, concertou em uníssono com a proposta alvitrada pela Sefip.
É o Relatório.

não há.

Procurador Marinus Eduardo De Vries Marsico.

PESSOAL. APOSENTADORIA. DOIS ATOS CONFORME À REGÊNCIA. LEGALIDADE E REGISTRO. DOIS ATOS COM INCLUSÃO NOS PROVENTOS DA PARCELA DENOMINADA VENCIMENTO BÁSICO COMPLEMENTAR (VBC). INDÍCIOS DE IRREGULARIDADE. REGISTRO AUTOMÁTICO DAS CONCESSÕES PELO DECURSO DO PRAZO QUINQUENAL. RESTITUIÇÃO DOS AUTOS À SEFIP PARA ADOÇÃO DE PROVIDÊNCIAS.

APOSENTADORIA (APOS)

Secretaria de Fiscalização de Integridade de Atos e Pagamentos de Pessoal e de Benefícios Sociais (Sefip).

Versam os presentes autos acerca das Aposentadorias de Alceu Edison Torres, Antônio João da Silveira Terra, Eurize Caldas Pessanha e de Eveline Maria Rezende Valle Costa Peters, oriundas da Fundação Universidade Federal de Mato Grosso do Sul. 	
2.	No mérito, a questão trata acerca da inclusão nos proventos dos interessados de parcela denominada Vencimento Básico Complementar - VBC. A unidade técnica pugnou pela legalidade das aposentadorias de Antônio João da Silveira Terra e de Eurize Caldas Pessanha (peças 15 e 16) , tendo em vista que estão de acordo com os normativos que regem a matéria, com o registro dos atos concessórios respectivos. Quanto às aposentadorias de Alceu Edison Torres e de Eveline Maria Rezende Valle Costa Peters (peças 14 e 17) , o encaminhamento é pela ilegalidade das concessões ao entendimento de que há indícios de irregularidade no pagamento da mencionada parcela, o que conduziria à negativa de registro dos atos correspondentes.  O Ministério Público manifestou concordância com a proposta da unidade técnica.  
3.	Acolho os pareceres precedentes quanto à legalidade das aposentadorias de Antônio João da Silveira Terra e de Eurize Caldas Pessanha, por entender que não há óbices que impeçam o registro dos atos concessórios respectivos, haja vista que se encontram conforme à norma aplicada à espécie.
4.	Por outro lado, quanto às aposentadorias de Alceu Edison Torres e de Eveline Maria Rezende Valle Costa Peters, a despeito da correta instrução levada a cabo pela unidade técnica, outro deslinde deverá ser dado à questão. É que exsurge dos documentos constantes das peças 14 e 17, a informação de que os atos concessórios deram entrada nesta Corte de Contas em 14/3/2016 e 11/3/2016, portanto há mais de cinco anos, de sorte que a hipótese presente atrai o novel entendimento adotado por este Tribunal em decorrência da decisão do STF no âmbito do RE 636.553, em que restou fixado o prazo de cinco anos para uma resolução de mérito de processos de concessão, após o qual esses atos serão considerados tacitamente registrados.  
5.		Assim, por esses fundamentos, entendo que estas aposentadorias deverão ser consideradas tacitamente registradas desde 14/3/2021 e 11/3/2021, nessa ordem, considerando os cinco anos transcorridos. Todavia, no lastro do que vem decidindo esta Corte de Contas, os autos devem ser encaminhados à Sefip para adoção das medidas com vistas à revisão de ofício, nos termos preconizados na decisão dos embargos de declaração opostos ao mencionado RE 636.553. 
           	 Ex positis, divergindo, em parte, da proposta alvitrada pela unidade técnica a que anuiu o representante do Ministério Público, manifesto-me por que o Tribunal aprove o acórdão que ora submeto à deliberação deste Colegiado. 
             TCU, Sala das Sessões, em 25 de maio de 2021.
AUGUSTO SHERMAN CAVALCANTI 
Relator